臺灣宜蘭地方法院民事判決
110年度重訴字第34號
原      告  游玉緒  
訴訟代理人  黃心賢律師
            陳敬穆律師
            謝亞哲律師
            朱一品律師
被      告  游玉里  



訴訟代理人  陳玉庭律師
            陳忠毅  
上列當事人間因移轉所有權登記事件，本院於民國110年9月16日
言詞辯論終結，判決如下：
    主  文
一、被告應將坐落宜蘭縣○○市○○段000地號土地、其上同段512建
    號建物即門牌號碼︰宜蘭縣○○市○○路○段00巷000號農舍及同
    段633建號建物即門牌號碼︰宜蘭縣○○市○○路○段00巷000○0號
    農業資材室之所有權移轉登記予原告。
二、訴訟費用由被告負擔。
　　事實及理由
壹、兩造聲明及陳述要旨
一、原告方面︰
（一）兩造為親姊妹，原告於民國（下同）78年7月4日向第三人
      黃秀鸞購買坐落於宜蘭縣○○市○○段000地號土地（下稱︰「
      系爭土地」），並於78年7月19日取得所有權移轉登記，
      囿於農業發展條例規定一人名下僅能有一間農舍之規定，
      遂於翌年即79年11月8日，以買賣之原因將前述728地號土
      地借名登記移轉至被告游玉里名下，嗣於95及98年間，原
      告在系爭728地號土地上興建農舍，並由原告親自發包給
      各工程承攬商並保管使用執照正本迄今，而原告自購入系
      爭土地並於95年起造農舍後即居住於該處，使用收益也都
      是由原告單獨處理。故方便實際所有權人之原告得隨時處
      分或設定負擔，被告遂將身分證正本、權狀正本、被告自
      91年以來迄今十幾張之印鑑證明正本、印鑑章，臺北駐日
      經濟文化代表處認證之委託書、被告多家金融機構十餘年
      來之存摺正本交付原告保管。
（二）被告卻於近日僭稱為所有權人而驅趕原告離開系爭土地及
　　　其上同段512、633建號建物（下稱︰「系爭地上物」，與
      系爭土地合稱︰「系爭房地」），原告不得已僅得提起本
      件訴訟。原告依民法第549條第1項規定請求終止系爭房地
      之借名登記契約，並以起訴狀繕本送達為意思表示之通知
      ，復依同法第541條第2項請求被告移轉系爭房地予原告；
      又原告既然為實質所有權人，且已終止借名登記關係，則
      原告亦得依民法第767條之規定請求被告移轉登記。
（三）聲明︰如主文所示。　　　
二、被告方面︰
（一）原告購入宜蘭縣○○市○○段00000○000地號土地後，原告向
      被告表示願將其中一筆售予被告，兩造合意後，原告遂於
      79年11月8日先將系爭土地移轉登記為被告所有，另系爭
      地上物則自始即由被告起造，系爭房地實均為被告所有。
（二）農業發展條例（下稱︰「農發條例」）89年修正後所授權
      訂定之「農業用地興建農舍辦法」，於102年7月1日修正
      後，始有如現行辦法第2條第1項第4款「申請人已領有個
      別農舍或集村農舍建造執照者，視為已有自用農舍。但該
      建造執照屬尚未開工且已撤銷或原申請案件重新申請者，
      不在此限」之規定。系爭土地係於78、79年間取得，系爭
      地上物則係分別於95年、98年間興建完成，是所謂法令規
      定一人名下只能有一間農舍，乃因依農業發展條例第18條
      第1項、第3項及農業用地興建農舍辦法第2條第1項第4款
      、第3條規定（該辦法93年時條次與現行條文互調），均
      是89年以後之相關法規，原告當不可能事先預測日後89年
      法規修正，而有以「計畫優先興建其他農舍之考量」之理
      由，預先利用借名登記給被告，以符合日後法規之必要性
      ，原告此部分所述，諉不足採。
（三）系爭房地所有權狀正本、系爭地上物之使用執照、銀行存
      摺、被告印鑑章、身分證正本等，均置放於被告所有系爭
      512建號建物，係因原告持有被告上開住宅鑰匙，擅自進
      入上開住宅一樓房間內竊得上開各項物品。
（四）系爭房地保全系統，實則係因被告未返臺居住期間，有門
      禁管制保全需求，因原告為被告之親姊，被告乃委託其代
      向中興保全洽裝保全系統。
（五）系爭房地之相關稅賦如房屋稅、地價稅、水費、電費、電
      話費等，均係由被告繳納。原告所提被告印鑑證明、經臺
      北駐日經濟文化辦事處認證之授權書及委託書之緣由，實
      乃因被告長居日本，無法時時刻刻返臺辦理相關事項，因
      兩造為親姊妹，故委託原告代為辦理相關事項。
（六）系爭土地係原告出售讓與移轉登記給被告後，兩造再以自
      己土地向宜蘭縣礁溪農會辦理最高限額抵押權設定，取得
      貸款後，再共同投資當時宜蘭市泰山路之土地，倘若系爭
      土地僅係借名登記在被告名下，被告何須為前該土地設定
      抵押之義務人、債務人，甚且負擔如此高額債務，此情實
      與一般借名登記法律關係常情有違。
（七）原告起訴狀原證15所提之被告臺灣企銀帳戶，每月均有被
      告國保年金匯入，並有以此帳戶繳納相關稅捐紀錄，尚難
      據此認系爭帳戶與被告無關。
（八）聲明︰原告之訴駁回；如受不利判決，願供擔保請准宣告
      免為假執行。　　　
貳、得心證之理由　　　　 
一、原告業已舉證證明兩造間就系房地為借名登記法律關係︰
（一）查系爭房地之保全費用，係由原告實際支出，此有原告提
      出原告蓋章而為發票人之支票、收據、統一發票等影本附
      卷為證（見本案卷一第137至147頁），而被告既在臺有帳
      戶（見本案卷一第219至225頁），大可由被告帳戶辦理轉
      帳，卻係由原告實際支出，故系爭房地應為原告所有。
（二）按「證人為不可代替之證據方法，如果確係在場聞見待證
      事實，而其證述又非虛偽者，縱令證人與當事人有親屬、
      親戚或其他利害關係，其證言亦非不可採信」（最高法院
       110年度臺上字第1877號民事判決意旨參照）。查證人許
      萬祥到庭結證稱︰本案卷一第497至511頁原告所提原證19
      臺灣高等法院109年度重上字第912號民事案件準備程序筆
      錄內伊作證之內容，講的梅洲的土地房子，是指宜蘭市○○
      段000地號以及上面512 、633建號建物，門牌號碼宜蘭市
      ○○路0段00巷000號，這個房地，伊知道是原告所有，包含
      買材料等，都沒有跟被告接觸過；因為原告買很多土地及
      蓋農舍，伊都稱呼原告游玉緒大姐、被告游玉里二姐，要
      去買土地看土地，原告都會帶伊去看；這個民權路3段18
      巷103號的房子，都是原告游玉緒在使用，伊常常去那裡
      ，原告都帶伊去那邊，要開支票給人家或與廠商約討論事
      情，都在那邊，而且朋友要約，也都會約去那邊談事情；
      曾發生原告進不去這個房子的情形，去年還是今年忘記了
      ，伊等罵二姐說怎麼那麼過份，因為大姐都在那裡辦公或
      午睡，宜蘭只有在這個地方可以落腳，原告已經差不多將
      近10年，都在那邊午睡、辦公、接洽朋友，因為原告住在
      礁溪，來到宜蘭辦公或買東西、簽約，所有的事情她都在
      這裡處理；伊朋友志明有用LINE罵二姐游玉里，被告游玉
      里就馬上叫弟弟游焜志來開鎖，伊就跟志明二人，一起陪
      大姐游玉緒去開門，因為那房子裡面所有的東西都是原告
      的，包括貨櫃屋、資材室、農具等很值錢的，都在裡面，
      現在也還沒有搬出來，包括很貴的建材；這10幾年來，原
      告都有鑰匙，每次都可以進去，突然間不能進去，原告就
      發牢騷；依據伊跟原告以及被告之言談，民權路3段18巷1
      03號這個房子，是大姐游玉緒的，被告突然換鎖，是因為
      這二年，兩造間好像有糾紛；兩造共同參與的房屋及土地
      ，不只民權路3段18巷103號這個房地，還有很多，但是大
      部分是用原告之名字，農舍只能一戶而已，原告名字用完
      ，就用別人名字，原告會用被告及別人的名字，包含原告
      兒子游新龍，被告女兒游里惠、游佳子；伊陪大姐去這個
      房子拿急用的衣服，拿出來以後，後來要再進去，又不能
      再進去，鎖換好之後，大姐可以進去拿衣服，隔幾天又不
      能進去，鎖換好是指有一個大門的鎖，那裡有一個雙併的
      房子，右邊租給別人，左邊從頭到尾都是做原告辦公室使
      用；鎖本來就是原告去弄的，原告本來可以開門自由進出
      ，本來就是原告的房子；從頭到尾，鎖都是原告去安裝、
      原告使用；後來被告叫游焜志換鎖，原告急著進去裡面拿
      東西，不知道被告、游焜志為何又把鎖換回來，那個房子
      就是大姐的房子，被告憑什麼換鎖，裡面還有貨櫃屋等很
      多財產是原告的，這個房子原告用了十幾年，原告拿這個
      房子當辦公室使用，跟來宜蘭中途在那裡午睡，這個房子
      蓋完以後，裡面裝潢及家具，是大姐游玉緒買的，因為伊
      都陪原告去看裝潢及建築，包括工地在蓋的時候，伊陪游
      玉緒去看怎麼蓋，如土水、水電如何使用等，原告都教伊
      並解釋；三、四年前，原告之子游新龍結婚之後，游新龍
      岳父母住那裡，不然通通都是原告在用，不然從頭到尾，
      那個房子都沒有人住；游新龍岳父母住三、四年之後，不
      知道什麼原因，又沒有住那裡，房子又沒有人住，才考慮
      門進去右邊那間房子租給別人，游新龍岳父母也是住右邊
      那間，左邊那間，從頭到尾都是原告做辦公室使用，包括
      二、三樓清洗換衣服都在那裡；這個房子有保全，是伊跟
      原告去辦的，後來二年前，原告要解除，伊勸原告繼續，
      不然下次鑰匙被換掉怎麼辦；伊去民權路3段18巷103號之
      頻率，有事就去，一年幾十次，伊家離那邊很近，原告有
      事就叫伊，而伊曾受託賣過這個建物，係原告委託，但原
      告捨不得賣，所以一直留著自己用，因為離宜蘭市近，所
      以伊建議租給人家；剛才說這個房子及土地是原告的，原
      告游玉緒、被告游玉里都有講，關於這個房地是原告的這
      件事，伊那時有問被告，被告說這房子是大姐游玉緒的，
      這部分是伊親身聽聞；伊跟原告買法院拍賣的礁溪土地，
      也是用被告的名字；目前原告不可以進住這個房子，所以
      伊等覺得被告很過份，因為貨櫃屋、裝潢、建材等都是原
      告的；剛才說被告跟伊說這個房子土地是原告的，伊聽到
      被告這樣說，大約5、6年前或7、8年前，伊問被告，被告
      每次都說那是大姐的，只是跟被告借名，事實上伊知道被
      告根本沒有錢，被告說是原告跟被告借名，伊跟原告在法
      院共同標礁溪的房子，也是登記在被告名下，所以知道她
      們姊妹的運作，是被告幫原告的忙，被告借名給原告，伊
      知道被告只有出名義，被告、游新龍、游里惠、游佳子等
      都是這樣，銀行簿子及印章通通都是交給原告，包括被告
      都是出名，伊有聽原告跟被告講，原告先安排被告去日本
      調查，所以被告在日本買土地，也是用原告的資金；知道
      目前房子有出租他人，但不知道租用人的名字，伊有參與
      ，第一次出租，那個房客要每個月繳，原告說不要，因為
      很麻煩，原告還要每個月來拿，所以就去辦公證，原告協
      助房客去臺灣中小企銀，因為房客有支票瑕疵，臺灣中小
      企銀有開新的支票本1本25張，房客開24張給原告；伊知
      道房屋出租細節，是原告找仲介，後來知道要簽約時，原
      告有打電話給被告，租金都是原告決定及收取；被證12這
      個公證契約是後來，這是110年5月4日；兩造還沒有吵架
      之前，都是原告處理，兩造吵架以後，被告就亂搞，包括
      貨櫃屋都不能進去、東西也不能去拿；727之1地號土地，
      當初登記給游新龍之後，原告名下沒有其他農舍，為何不
      向被告要回來的原因，是因為價錢很低，蓋好一、二年就
      賣掉，系爭房地則是因為離市區很近，原告就自己用，原
      告說捨不得賣；建物都是原告蓋的，從頭到尾，伊陪原告
      去處理等語（見本案卷二第8至18頁），因證人許萬祥係
      兩造之友人，且有具結之可靠性擔保（見本案卷二第21頁
      ），依上述說明，其證言應堪採信，可證︰原告接洽建造
      系爭地上物，系爭地上物向來均由原告使用，原告並將貴
      重物品置於系爭房地，而由原告設置保全系統，原告亦將
      系爭地上物之一部出租，又被告亦有進入系爭房地，且被
      告於79年間原告將系爭土地移轉登記（見本案卷一第103
      頁登記謄本）予被告，且系爭512建號之農舍於95年間第
      一次登記被告名下（見本案卷一第127頁土地登記謄本）
      後，於距今5至8年前，被告仍向許萬祥稱系爭房地均為原
      告所有等事實。
（三）原告持有系爭房地之使用執照（見本案卷一第131頁）、
      電費、地價稅、房屋稅之繳費資料（見本案卷一第149至1
      57頁）、被告之身分證（見本案卷一第159、161頁）、系
      爭土地所有權狀（見本案卷ㄧ第171頁）、被告之印鑑證明
      數份（見本案卷一第183至209頁）、被告之更換印鑑委託
      書（見本案卷一第211至217頁）、被告之存摺（見本案卷
      一第219至225頁）等與系爭房地有關之重要文件，原告若
      非系爭房地之真正所有人，應不至保管該等重要文件。而
      由許萬祥前述證述可知，原告直至兩造發生本案爭議之前
      ，均持續使用系爭房地，故被告辯稱︰原告擅自進入系爭
      地上物而取得該等文件云云（見本案卷一第400頁），尚
      非可採。
（四）原告或基於許萬祥前開證述之惜售系爭房地原因，或因原
      告對於土地法令之主觀認知之故，或原告為保留隨時購入
      並賣出其他農地農舍之彈性或機動性，因而將系爭房地登
      記於被告名下，尚難因原告縱或曾零持有農地農舍之空窗
      期，即因此斷認系爭房地必然屬於被告所有。
（五）綜上所述，原告業已舉證證明兩造間就系房地為借名登記
      法律關係。
二、被告並未舉反證證明系爭房地確係被告所有︰
（一）按「稱『借名登記』者，謂當事人約定一方將自己之財產以
      他方名義登記，而仍由自己管理、使用、處分，他方允就
      該財產為出名登記之契約。又主張有借名委任關係存在事
      實之當事人，須就此項利己事實為證明。其已就上揭利己
      之待證事實，茍能證明在經驗法則或論理法則上，足以推
      認該待證事實存在之間接事實，即無不可，非以直接證明
      該待證事實為必要（民事訴訟法第282條規定參照）。此
      時原不負舉證責任之對造，即應就與上開事實不能併存之
      他項事實，為相當於本證（等同於同法第281條所稱之「
      反證」）之舉證活動而予以推翻」（最高法院109年度臺
      上字第3102號民事判決意旨參照），原告既已舉證證明兩
      造間就系房地為借名登記，被告自應舉反證予以推翻，以
      實其說。
（二）被告既為系爭房地之名義上所有權人，則相關述稅捐、水
      費、電費、電話費之單據等，其繳納義務人或戶名記載為
      被告名義（見本案卷一第337至355頁），並以被告名義出
      租系爭地上物（見本案卷一第405至425頁），乃屬當然，
      尚難因此斷認被告必然為系爭房地之真正所有權人。
（三）被告所提房屋稅繳納證明書，依其戳章，均係於110年2月
      1日一次性補發者（見本案卷一第337至351頁），尚非繳
      納當下所核發者，且依其所載寄送地址，其每年之房屋稅
      繳納證明書，均係寄往被告所稱原告位於宜蘭縣礁溪鄉之
      地址（見本案卷一第300頁），故尚難認該房屋稅繳納證
      明書必然均係由被告始終持有。
（四）證人許萬祥到庭結證稱︰這二年，兩造間有糾紛等語（見
      本案卷二第10、15頁），職故，系爭地上物108年房屋稅1
      ,324元之行政執行署通知地址，於109年間改為系爭地上
      物之地址，若確由被告於109年4月22日補繳（見本案卷一
      第352頁），則屬兩造發生本案爭議後之被告行為，尚難
      據以斷定系爭房地確屬被告所有。
（五）依被告之帳戶資料，原告於107年7月9日匯入160萬元（見
      本案卷一第357頁），並於108年11月13日匯入980萬元（
      見本案卷一第222頁），故原告主張︰該帳戶係被告借給原
      告使用等語（見本案卷一第396頁），堪信為真實。退而
      言之，倘系爭地上物房屋稅之全部或一部確由被告之固有
      財產支出，然被告自承︰系爭房地係其本人及女兒返臺之
      住處等語（見本案卷一第300頁），則被告之前述繳納房
      屋稅，不無可能為其使用之對價或禮尚往來，尚難因此斷
      定被告確為系爭房地之真正所有權人。
（六）被告主張︰其向原告購買系爭土地云云（見本案卷一第293
      頁），經曉諭其提出證據（見本案卷一第370頁）後，被
      告仍始終無法舉證以實其說。
（七）證人許萬祥（見本案卷二第10、17頁）、原告（見本案卷
      一第12頁）、被告（見本案卷一第296頁、第433至435頁
      、本案卷二第25、26頁）等三方陳述，均認兩造共同涉及
      臺、日多起房地事務，往來尚非單純，原告亦否認被告所
      提被證11（見本案卷一第403頁）係被告給付原告之款項
      （見本案卷一第528頁），故被告主張︰被證11係被告委託
      原告興建系爭地上物之出資證明云云（見本案卷一第399
      、400頁），並未舉證證明該款項確與系爭地上物有何關
      係，以實其說，故不可採。
（八）按「主張法律關係存在之當事人，僅須就該法律關係發生
      所須具備之特別要件，負舉證之責任，至於他造主張有利
      於己之事實，應由他造舉證證明」，最高法院著有48年臺
      上字第887號民事判例，可資參照。被告主張︰其委託原告
      代為興建系爭地上物等語（見本案卷一第399、400頁），
      然依上述說明，被告並無法就所主張委任法律關係之確屬
      存在，舉證以實其說。
（九）綜上所述，被告並無法舉反證證明系爭房地確係被告所有
      ，以實其說。
三、由上述可知︰原告業已舉證證明兩造間就系房地為借名登記
    法律關係，然被告並未舉反證證明系爭房地確係被告所有，
    以實其說，故可認系爭房地確屬原告所有，原告並將其借名
    登記於被告名下。本判決既已認定原告為系爭房地之真正所
    有權人，則原告聲請詢問其餘證人，即無必要。按「借名登
    記關係為無名契約，得類推適用委任關係終止、消滅之規定
    。依民法第549條第1項規定，陳甲得隨時終止與陳乙間之借
    名契約」（最高法院105年度臺上字第1194號民事裁定意旨
    參照），「按當事人之一方借用他方名義辦理不動產之所有
    權登記，且未違反法律之強制規定或公序良俗者，性質上屬
    於借名登記之無名契約，其成立側重於借名者與出名者間之
    信任關係，及出名者與該登記有關之勞務給付，具有不屬於
    法律上所定其他種類之勞務給付契約之性質，依民法第529
    條規定，應適用民法委任之相關規定，得隨時終止借名登記
    契約。又不動產之借名契約關係既已終止，基於終止借名登
    記契約後之返還請求權，自得請求他方移轉不動產所有權登
    記」（最高法院103年度臺上字第1148號民事判決意旨參照
    ）。查兩造間就系爭房地既係借名登記法律關係，已如前述
    ，則原告以起訴狀繕本之送達，為其終止借名登記法律關係
    之意思表示通知（見本案卷一第14頁），並請求被告移轉登
    記系爭房地，為有理由，應予准許。
參、結論︰本件原告之訴為有理由，爰判決如主文所示。　　
肆、被告於本案最後言詞辯論終結後，具狀聲請詢問證人游里惠
    、游佳子、游玉里3人，用以證明系爭房地係游佳子、游里
    惠、被告自日本回臺之居住處所而平時由游焜志管理、以及
    確由被告向原告購買等情（見本案卷二第74、75頁）。惟查
    ︰
一、即使系爭房地平日確由游焜志管理，然游焜志既為兩造之弟
    ，與兩造均有親誼，無從排除係由原告同意游焜志進入之可
    能性，故不能因此推翻原告前述所有權及使用情形之認定。
二、即使游佳子、游里惠、被告自日本回臺，確均居住於系爭房
    地，亦不能因此排除係經原告同意使用，故不能因此證明被
    告確為系爭房地之真正所有權人，更無從因此推翻原告前述
    所有權及使用情形之認定。
三、被告此部分聲請調查證據，無非係用以證明被告及其家屬亦
    有進入系爭房地等待證事實，然被告業已自承相關文件原係
    置於系爭房地內之事實（見本案卷一第299頁），故被告不
    無可能進入系爭房地取得所有權狀正本等相關文件，此適足
    認定被告縱或持有系爭房地所有權狀正本等，仍不足以證明
    被告確為系爭房地之真正所有權人。
四、查被告倘繳納何房屋稅，亦不無可能為其使用之對價或禮尚
    往來，尚難因此斷定被告確為系爭房地之真正所有權人，業
    已認定如前，故被告此部分聲請調查證據，用以證明被告及
    其家屬確實使用系爭房地，適足證明被告在並非系爭房地真
    正所有權人之情形下，倘繳納何房屋稅，確有其繳納之對價
    或禮尚往來等動機，故被告此部分聲請調查證據，反係用以
    證明對原告有利之事實。
五、被告本人為本案之直接利害關係人，其證詞與被告之主張無
    異，並無證明力，故無詢問之必要。
六、綜上所述，被告此部分聲請調查證據，均無必要（民事訴訟
    法第286條但書規定參照），爰不裁定再開言詞辯論以調查
    之，附此敘明。
伍、兩造其餘攻擊防禦方法及舉證，經核均對判決結果不生影響
    ，爰不另逐一論述。另查兩造之弟游焜志業已死亡（見本案
    個人資料卷第29至32頁之除戶資料），故無從由其到庭證述
    。以上均併此敘明。　　　　
陸、訴訟費用之負擔：民事訴訟法第78條。
中　　華　　民　　國　　110 　年　　9 　　月　　30　　日
                  民事庭      法  官      伍偉華
以上正本係照原本作成。
如對本判決上訴，須於判決送達後二十日之不變期間內，向本院
提出上訴狀（應附繕本）。如委任律師提起上訴者，應一併繳納
上訴審裁判費。
中　　華　　民　　國　　110 　年　　9 　　月　　30　　日
                              書記官      葉宜玲